ACORDAO-COMPLETO-2568952

ACÓRDÃO 3201/2023 ATA 12/2023 - SEGUNDA CÂMARA

VISTOS, relatados e discutidos estes autos em que se aprecia recurso de reconsideração interposto contra o Acórdão 7746/2019-TCU-Segunda Câmara, 
ACORDAM os Ministros do Tribunal de Contas da União, reunidos em Sessão da Segunda Câmara, ante as razões expostas pelo Relator, com fundamento nos arts. 32 e 33 da Lei 8.443/1992, em:
9.1. dar provimento ao presente recurso de reconsideração, já conhecido pelo Acórdão 6437/2021-TCU-Segunda Câmara, para:
9.1.1. tornar nulo o item 9.1.2 do acórdão recorrido;
9.1.2. dar a seguinte redação aos itens 9.1 e 9.2, ambos do acórdão recorrido:
"9.1. com fulcro nos arts. 1º, inciso I, 16, inciso III, alíneas 'b' e 'c', 19, caput, e 23, inciso III, da Lei 8.443/1992, julgar irregulares as contas dos Srs. Gilson Cavalcante de Oliveira e da Vieberton da Silva Feitosa - ME (09.565.396/0001-99) , e condená-los solidariamente ao pagamento das quantias especificadas a seguir, atualizadas monetariamente e acrescida dos juros de mora, calculados a partir das datas indicadas, até as datas da efetiva quitação, fixando-lhes o prazo de 15 (quinze) dias, a contar da notificação do presente acórdão, para que comprovem, perante o Tribunal, o recolhimento dos débitos aos cofres do Tesouro Nacional, nos termos do art. 214, inciso III, alínea 'a', do Regimento Interno do TCU;
 (...) 9.2. aplicar individualmente ao Sr. Gilson Cavalcante de Oliveira e a Vieberton da Silva Feitosa - ME (09.565.396/0001-99) a multa prevista no art. 57 da Lei 8.443/1992, c/c o art. 267 do Regimento Interno do TCU, no valor de R$ 10.000,00 (dez mil reais) , respectivamente, fixando-lhes o prazo de 15 (quinze) dias, a contar da notificação, para que comprovem, perante o Tribunal (art. 214, inciso III, alínea 'a', do Regimento Interno) , o recolhimento das dívidas aos cofres do Tesouro Nacional, atualizadas monetariamente desde a data do presente acórdão até a do efetivo recolhimento, se forem pagas após o vencimento, na forma da legislação em vigor;"; 
9.1.3. julgar regulares com ressalva as contas da Xoxoteando Produções Artísticas Ltda. - ME, com fundamento nos arts. 1º, inciso I, 16, inciso II, e 23, inciso II, da Lei 8.443/1992, dando-lhe quitação; e
9.2. dar ciência desta decisão à recorrente, ao Ministério do Turismo, à Procuradoria Regional da República no Estado da Paraíba e demais responsáveis arrolados nestes autos (Gilson Cavalcante de Oliveira e Vieberton da Silva Feitosa - ME) .

Recurso de reconsideração interposto pela empresa Xoxoteando Produções Artísticas Ltda.  ME contra acórdão do Tribunal que julgou, à revelia da responsável, irregulares suas contas, imputando-lhe débito e lhe aplicando multa, em razão da não comprovação da boa e regular aplicação de parte dos recursos públicos federais repassados ao ente federado por força de convênio firmado entre o Ministério do Turismo e o município de Bom Sucesso  PB com vistas à realização de evento naquela municipalidade.

Segunda Câmara

Município de Bom Sucesso-PB.

3. Recorrente: Xoxoteando Produções Artísticas Ltda. - ME (07.408.508/0001-72).

13.1. Ministros presentes: Aroldo Cedraz (na Presidência) e Augusto Nardes (Relator).
13.2. Ministro-Substituto convocado: Marcos Bemquerer Costa.

AUGUSTO NARDES

Ministro Aroldo Cedraz.

Transcrevo, a seguir, a análise empreendida no âmbito da então Secretaria de Recursos, atual Unidade de Auditoria Especializada em Recursos (AudRecursos) deste Tribunal (peça 138) , a qual contou com a anuência do corpo diretivo da unidade (peças 139-140) e do Ministério Público junto ao TCU (peça 141) :
	"Trata-se de recurso de reconsideração interposto por Xoxoteando Produções Artísticas Ltda. - ME (peças 83-102) contra o Acórdão 7746/2019-TCU-Segunda Câmara, rel. Min. Aroldo Cedraz (peça 49) . A deliberação recorrida apresenta o seguinte teor:
ACORDAM os Ministros do Tribunal de Contas da União, reunidos em Sessão da 2ª Câmara, ante as razões expostas pelo relator, em:
9.1. com fulcro nos arts. 1º, inciso I, 16, inciso III, alíneas 'b' e 'c', 19, caput, e 23, inciso III, da Lei 8.443/1992, julgar irregulares as contas dos Srs. Gilson Cavalcante de Oliveira e Vieberton da Silva Feitosa - ME (09.565.396/0001-99) e da empresa Xoxoteando Produções Artísticas Ltda. - ME (07.408.508/0001-72) , e condená-los solidariamente ao pagamento das quantias especificadas a seguir, atualizadas monetariamente e acrescida dos juros de mora, calculados a partir das datas indicadas, até as datas da efetiva quitação, fixando-lhes o prazo de 15 (quinze) dias, a contar da notificação do presente acórdão, para que comprovem, perante o Tribunal, o recolhimento dos débitos aos cofres do Tesouro Nacional, nos termos do art. 214, inciso III, alínea 'a', do Regimento Interno do TCU;
9.1.1 débito solidário de responsabilidade de Gilson Cavalcante de Oliveira e Vieberton da Silva Feitosa - ME
	Data
	Valor R$

	3/7/2009
	28.571,43

9.1.2. débito solidário de responsabilidade de Gilson Cavalcante de Oliveira e Xoxoteando Produções Artísticas Ltda. - ME
	Data
	Valor R$

	3/7/2009
	171.428,57

9.2. aplicar individualmente aos Srs. Gilson Cavalcante de Oliveira e Vieberton da Silva Feitosa - ME (09.565.396/0001-99) e à empresa Xoxoteando Produções Artísticas Ltda. - ME (07.408.508/0001-72) a multa prevista no art. 57 da Lei 8.443/1992, c/c o art. 267 do Regimento Interno do TCU, no valor de R$ 10.000,00 (dez mil reais) , fixando-lhes o prazo de 15 (quinze) dias, a contar da notificação, para que comprovem, perante o Tribunal (art. 214, inciso III, alínea 'a', do Regimento Interno) , o recolhimento das dívidas aos cofres do Tesouro Nacional, atualizadas monetariamente desde a data do presente acórdão até a do efetivo recolhimento, se forem pagas após o vencimento, na forma da legislação em vigor;
9.3. autorizar, desde logo, a cobrança judicial das dívidas, caso não atendida a notificação, nos termos do art. 28, inciso II, da Lei 8.443/1992;
9.4. autorizar o pagamento parcelado das dívidas, caso requerido, em até 36 (trinta e seis) parcelas mensais e consecutivas, nos termos do art. 26 da Lei nº 8.443/1992, c/c o art. 217 do Regimento Interno do TCU, fixando o vencimento da primeira parcela em 15 (quinze) dias, a contar do recebimento da notificação do acórdão, e o das demais a cada 30 (trinta) dias, devendo incidir sobre cada parcela os respectivos encargos, na forma prevista na legislação em vigor;
9.5. alertar os responsáveis de que a falta de comprovação do recolhimento de quaisquer parcelas importará no vencimento antecipado do saldo devedor, nos termos do § 2º do art. 217 do Regimento Interno do TCU;
9.6. encaminhar cópia do presente acórdão à Procuradoria Regional da República no Estado da Paraíba, para as providências cabíveis, nos termos do § 7º, in fine, do art. 209 do Regimento Interno do TCU;
9.7. dar ciência desta deliberação aos responsáveis e ao Ministério do Turismo.
	HISTÓRICO
		2.	Cuidam os autos de tomada de contas especial instaurada pelo Ministério do Turismo em desfavor de Gilson Cavalcante de Oliveira, prefeito de Bom Sucesso/PB (gestão 2009/2012) , devido à impugnação total das despesas realizadas com recursos do Convênio 703535/2009 (peça 2, p. 43-77) , celebrado entre a União Federal, representada pelo Ministério do Turismo, e aquela municipalidade, em 3/6/2009, com vigência até 13/9/2009, após prorrogação (peça 2, p. 85) .
		3.	O convênio tinha por objeto a realização do evento intitulado 'Arraiá do Povão', nos dias 16 e 17/6/2009. Para essa finalidade, foram previstos R$ 210.000,00, sendo R$ 200.000,00 provenientes da União e R$ 10.000,00 da contrapartida municipal. De acordo com o plano de trabalho (peça 2, p. 363-379, e peça 51, p. 1-2) , R$ 30.000,00 se destinavam às despesas de divulgação e R$ 180.000,00 à contratação de seis grupos musicais.
		4.	Depois do encaminhamento da TCE a este Tribunal, promoveu-se a citação do ex-prefeito, em solidariedade com as empresas Vieberton da Silva Feitosa - ME e Xoxoteando Produções Artísticas Ltda. - ME. As empresas foram citadas pelas seguintes irregularidades:
Vieberton da Silva Feitosa - ME (peças 42-44) 
'2. O débito é decorrente de a empresa ter faturado, por meio da NFS 000026, de 2/7/2009, com base no contrato resultante do Convite 2009.04.13.1 firmado com a Prefeitura de Bom SucessoPB, e ter recebido a correspondente soma financeira sem que ficasse provada a execução dos serviços por qualquer meio, especialmente os indicados na Nota Técnica MTur 679/2012.'
Xoxoteando Produções Artísticas Ltda. (peças 26-27) 
'2. O débito é decorrente de a empresa ter fornecido documentação jurídica, econômica, fiscal à Prefeitura de Bom Sucesso-PB, para que o gestor montasse/simulasse processo de licitação 2009.04.23.1, na modalidade inexigibilidade de licitação, e de despesa (NFS 000233, de 2/7/2009) com o objetivo de viabilizar saque na conta específica do convênio e montar prestação de contas, resultando na falta de nexo de causalidade entre os comprovantes de despesas e os serviços faturados.'
	5.	Os responsáveis foram regularmente citados, sendo que a empresa Vieberton o foi por edital. Nada obstante, nenhum deles apresentou alegações de defesa.
	6.	Na ausência de qualquer fato ou argumento que pudesse afastar as irregularidades apontadas, foi proferido o Acórdão 7746/2019-TCU-Segunda Câmara (peça 49) , mediante o qual, como se pode ver na transcrição acima, os responsáveis tiveram suas contas julgadas irregulares e foram condenados, solidariamente, ao recolhimento de débitos correspondentes à totalidade dos valores repassados, atualizada monetariamente e acrescida de juros de mora, e, individualmente, ao pagamento da multa do art. 57 da Lei 8.443/1992.
	7.	Inconformada, a empresa Xoxoteando Produções Artísticas Ltda. - ME interpõe recurso de reconsideração, que é objeto do presente exame.
	EXAME DE ADMISSIBILIDADE
	8.	Reitera-se o exame preliminar de admissibilidade (peças 103-105) , acolhido por meio do Acórdão 6437/2021-TCU-Segunda Câmara, rel. Min. Augusto Nardes (peça 110) , que não conheceu do recurso interposto por Merengue Produções Artísticas/Vieberton da Silva Feitosa - ME (peça 83-102) , por restar intempestivo e não apresentar fatos novos, e conheceu do recurso interposto por Xoxoteando Produções Artísticas Ltda. - ME (ibidem) , suspendendo os efeitos dos itens 9.1, 9.1.2, 9.2 e 9.3 do acórdão recorrido, em relação a todos os devedores solidários.
	EXAME técnico
	9.	Delimitação
	9.1. A presente instrução tem por objeto apreciar:
	a)	em preliminar, a prescrição das pretensões punitiva e de ressarcimento;
	b)	no mérito, a regularidade na aplicação dos recursos federais repassados por convênio.
	PRELIMINAR
	10. A prescrição das pretensões punitiva e de ressarcimento.
	10.1. Análise:
	10.2. Procede-se à análise desse tema, apesar de não ter sido levantado pela recorrente, por se tratar de matéria de ordem pública.
	10.3. Não ocorre prescrição. 
	10.4. O prazo de prescrição começou a correr em 9/10/2009, data da prestação de contas ao órgão concedente (art. 4º, inc. II, da Resolução TCU 344/2022) (peça 2, p. 99) .
	10.5. A prescrição foi interrompida nas seguintes datas, por causas interruptivas elencadas no art. 5º da citada resolução:
	a)	em 22/11/2013, pela instauração de TCE pelo MTur (peça 2, p. 5) ;
	b)	em 23/2/2015, pela autuação do presente processo (cf. sistema e-TCU) ;
	c)	em 13/9/2017, pela citação de Gilson Cavalcante de Oliveira (peças 22-23 e 30) ; em 21/3/2018, pela citação de Vieberton da Silva Feitosa - ME (peças 43-44) ; em 21/8/2017, pela citação de Xoxoteando Produções Artísticas Ltda. - ME (peças 26-28) ;
	d)	em 3/9/2019, pelo proferimento da decisão condenatória (peça 49) .
	10.6. Entre essas datas, não houve o transcurso do prazo quinquenal de prescrição.  
	10.7. Além disso, o histórico de andamentos do processo evidencia que a instrução processual transcorreu normalmente, sem paralisação por mais de três anos, o que afasta a hipótese de prescrição intercorrente. 
	10.8. Fica demonstrada, assim, a não ocorrência da prescrição, no caso em exame.
	MÉRITO
	11. A regularidade na aplicação dos recursos federais repassados por convênio.
	11.1. Alegações (peça 83, p. 3-19) :
	11.2. Tanto o Ministério do Turismo quanto a instrução da unidade técnica atestam a regular execução física do convênio. Assim, a imputação de débito à recorrente foi devida à sua contratação por inexigibilidade de licitação baseada no art. 25, III, da Lei 8.666/1993, sem comprovar ser representante exclusiva das bandas mediante apresentação de contrato de exclusividade.
	11.3. As cartas de exclusividade foram emitidas com data e local por ser exigência do MTur na fase de proposição de convênios. Havia um check list que recomendava a apresentação de cartas de exclusividade (peça 83, p. 12) . Diligências do MTur (peça 83, p. 14) e depoimento de servidora do órgão (peça 96) comprovam que essa orientação era oferecida aos municípios entre 2006 e 2010, induzindo a erro os gestores.
	11.4. Por meio do art. 3º, VII, da Resolução 3/2009, o TCE da Paraíba recomendava a contratação por meio de cartas de exclusividade (peça 83, p. 13) .
	11.5. Sabe-se que as recomendações do Mtur e do TCE/PB não vinculam a decisão dessa Corte, mas retiram a reprovabilidade da conduta, o nexo de causalidade e a culpabilidade dos gestores.
	11.6. Em circunstâncias idênticas às destes autos, o TCU tem julgado regulares as contas, sem imputação de débito (Acórdãos 2013/2017-2ª Câmara, 1435/2017-Plenário e 5156/2015-1ª Câmara) .
	11.7. Requer-se julgamento regular e elisão da multa, em razão das orientações técnicas confusas à época do ato e da ausência de erro grosseiro da recorrente (Lindb, arts. 22 e 28) .
	11.8. Análise:
	11.9. A irregularidade das contas e a imposição de débito à recorrente e ao ex-prefeito não se deram em razão nem da falta de realização das apresentações musicais nem da irregularidade na contratação de intermediário por inexigibilidade de licitação. Como explica a Secex/PB em sua proposta de citação (peça 20, p. 6-7) :
26. Na Nota Técnica 679/2012 e 545/2013 o repassador reconhece a ocorrência do evento e dos shows (peça 2, p. 217) . No aspecto da execução física, o débito apurado é de R$ 30.000,00 pertinente à parcela da divulgação do evento; a extensão do débito para a integralidade do convênio (show dos artistas) decorreu de falhas na análise financeira.
26.1. As falhas financeiras (vide item 25 e subitens) : a não demonstração de que os preços dos artistas estavam dentro do mercado e a indevida modalidade de inexigibilidade de licitação pela não contratação com os empresários exclusivos não são suficientes para justificar a glosa de serviços entendido pelo repassador como prestados.
27. Tendo em vista que o repassador reconhece que o item do convênio correspondente às atrações artísticas foi executado, não cabe imputar débito em relação a esse item em razão de irregularidades no processo de licitação.
27.1. Na mesma nota técnica 545/2013 o repassador manifestou entendimento de que irregularidades formais não constituiriam débito (itens 2.3, 3.2, 4.2, 6.1) , mas propôs glosa das despesas com artistas em decorrência de irregularidade na modalidade de licitação usada (inexigibilidade de licitação) e da não demonstração de que os preços praticados estavam de acordo com o mercado.
27.2. O TCU tem diversos precedentes que afastam o débito em decorrência da irregularidade na modalidade de licitação (não comprovação da condição de empresário exclusivo) .
27.3. Quanto à não demonstração da compatibilidade com os preços de mercado, o MTur não apresentou evidência de que os preços estariam superfaturados. Se essa questão fosse trazida à baila, existiria um débito pelo excesso nos preços. Mas isso não foi colocado em questão; apenas o fato de faltar a demonstração.
28. Conclui-se que o débito apurado nesta TCE se limita à não comprovação da execução dos serviços de divulgação (R$ 30.000,00) , que representa crédito para a União de R$ 28.571,43.
	11.10. De acordo com a jurisprudência desta Corte, a irregularidade na contratação por inexigibilidade de licitação não é fundamento para a imposição de débito, como menciona a unidade técnica. Mas é motivo para imputação da multa do art. 58, inc. II, da Lei 8.443/1992. Essa sanção, porém, é aplicável apenas ao gestor público, não ao terceiro contratado.
	11.11. Sendo assim, todos os argumentos apresentados pela recorrente são impertinentes. Tendo em vista, todavia, a possível repercussão da análise da matéria sobre outros responsáveis, cabe fazer breves comentários a respeito.
	11.12. Quanto à exigência de carta de exclusividade pelo MTur, o check list mencionado (peça 83, p. 12, e peça 87) não faz menção a isso, mas sim a 'declaração' de exclusividade, sem requerer especificação de data e local de abrangência.
	11.13. A recorrente se refere também a depoimento de servidora do MTur que confirmaria que esse tipo de exigência seria costumeiro no órgão em 2009 e 2010, mas que não consta da peça mencionada (peça 96) .
	11.14. A recorrente anexa, ainda, diligências do MTur, datadas de 2009 e 2010, formuladas em outros convênios. Algumas se referem à exigência de 'carta' ou de 'declaração' de exclusividade, sem entrar em detalhes sobre seu conteúdo (peça 83, p. 14, e peças 90 e 91) . Outras, de fato, mencionam que a carta de exclusividade deveria conter o nome e a data do evento (peças 92 e 95) . Outra, finalmente, se refere a cartas de exclusividade 'para o evento', mas também demanda contrato de exclusividade (peça 93) .
	11.15. É preciso reconhecer que essas orientações do MTur, aparentemente autênticas, padeciam de imprecisão terminológica, ao se referir a 'declaração', 'carta' e 'contrato' de exclusividade, e que algumas incorreram em grave erro, ao exigir a especificação de nome e data do evento, o que contraria frontalmente a jurisprudência desta Corte.
	11.16. Nada disso, porém, ocorreu no convênio ora examinado. Além disso, o respectivo instrumento estabelecia claramente e acima de qualquer dúvida, inclusive com menção à jurisprudência desta Corte, que era dever do convenente (peça 2, p. 53) :
ll) apresentar na prestação de contas, quando da contratação de artistas, consagrados, enquadrados na hipótese de inexigibilidade prevista no inciso III do art. 25 da Lei nº 8.666/1992, atualizada, por meio de intermediários ou representantes, cópia do contrato de exclusividade dos artistas com o empresário contratado, registrado em cartório, sob pena .de glosa dos valores envolvidos. Ressalta-se que o contrato de exclusividade difere da autorização que confere exclusividade apenas para os dias correspondentes à apresentação dos artistas e que é restrita à localidade do evento, conforme dispõe o Acórdão 96/2008-TCU-Plenário do TCU;
	11.17. Portanto, no caso em exame, a exigência de contrato de exclusividade, na acepção adotada por esta Corte, estava bastante clara e não foi colocada em xeque por instruções imprecisas ou contraditórias do MTur.
	11.18. Por esse mesmo motivo, pouco importa a expedição de orientação divergente pelo TCE/PB, por meio do art. 7º¿da Resolução 3, de 18/2/2009 (peça 83, p. 13, e peça 89) . Cabia ao convenente obediência ao disposto no instrumento de convênio, de acordo com a jurisprudência desta Corte Federal de Contas.
	11.19. Mantém-se, portanto, a irregularidade na contratação direta de artistas por meio de empresário que possuía apenas cartas de exclusividade restritas aos dias e local do evento e não contratos de exclusividade registrados em cartório, deixando de atender aos pressupostos do art. 25, inc. III, da Lei 8.666/1993. Essa irregularidade, no entanto, é imputável apenas ao ex-prefeito, gestor público responsável pelo procedimento, e não à recorrente, como contratada.
	11.20. O débito correspondente às contratações dos artistas, conforme informado na citação, não se deveu a isso, mas à 'falta de nexo de causalidade entre os comprovantes de despesas e os serviços faturados'. Para chegar a essa conclusão, a Secex/PB, em sua instrução, apontou que o cheque emitido pela prefeitura em favor da contratada, embora nominativo, teria sido sacado em espécie, endossado e depois depositado na conta da contratada (peça 20, p. 7, it. 29 a 29.3) . A unidade técnica manifesta estranheza com essa conduta. Aponta, então, que isso se deveria ao fato, noticiado em ação judicial que tratava de outro convênio, de que os artistas, de modo geral, exigiriam pagamento antecipado, que os municípios não podem efetuar, por vedação legal. Para superar esse obstáculo, os gestores municipais adiantariam informalmente o pagamento à empresa intermediária, para ressarci-la depois, com os recursos do convênio (peça 20, p. 11, it. 40 a 40.5.1) . Isso, no entanto, quebraria o nexo causal entre os recursos do convênio e as contratações, justificando a imposição de débito integral ao gestor público responsável e à empresa contratada, solidariamente (peça 20, p. 13, it. 43-44) .
	11.21. A interpretação da unidade técnica provavelmente decorre do fato de constar dos autos um 'Comprovante de Depósito em Conta Corrente em Dinheiro' em favor da recorrente, no valor do pagamento recebido do município, líquido de impostos (peça 2, p. 167) . No entanto, verifica-se que o documento de depósito é denominado 'CHEQUE BB LIQUID'. Mediante consulta à internet sobre esse tipo de lançamento, encontra-se a informação de que 'Depósito em cheque BB liquidado no caixa e disponibilizado imediatamente em conta é considerado depósito em dinheiro'. Então, conclui-se que o documento constante dos autos não retrata um depósito em espécie, mas em cheque, que é considerado pelo banco como equivalente a um depósito em espécie. Essa conclusão é reforçada pelo fato de o comprovante especificar como depositante a Prefeitura de Bom Sucesso, emitente do cheque em questão.
	11.22. À vista disso, com as devidas vênias, não existe a quebra do nexo causal apontada pela unidade técnica de origem, pois o pagamento à recorrente foi efetuado regularmente, mediante cheque nominal que foi depositado na conta da beneficiária, e não sacado em espécie. Desse modo, das conclusões formuladas em sua instrução, permanecem apenas as de que o concedente reconheceu a realização do evento, como mencionado acima, e de que 'o gestor apresentou documentos como prestação de contas que apresentam compatibilidade [com] os saques na conta específica' (peça 20, p. 13, it. 43.1) . Não subsistem, portanto, quaisquer fundamentos para a manutenção do débito relativo às atrações artísticas do evento conveniado, contratadas da recorrente, mantendo-se, apenas, o relativo à divulgação, contratada da empresa Vieberton da Silva Feitosa - ME.
	11.23. Apesar de o recurso não ter sido conhecido quanto à empresa Vieberton, registre-se que o seu subscritor alega, apenas, que a modalidade de licitação empregada teria sido correta e que encaminharia comprovantes da divulgação do evento 'em meio físico' (peça 83, p. 19) . No entanto, nenhum comprovante foi encaminhado, como já havia sido apontado por esta secretaria (peça 103, p. 3) . Logo, ainda que o recurso tivesse sido conhecido, deveria ter seu provimento negado.
	CONCLUSÃO
		12. Das análises anteriores, conclui-se que:
	a)	na situação em exame, não ocorre prescrição;
	b)	no caso do convênio analisado, a exigência de contrato de exclusividade, na acepção adotada por esta Corte, estava expressa no respectivo instrumento e não foi colocada em xeque por instruções imprecisas ou contraditórias do MTur;
	c)	diante da verificação de que não houve a retirada em espécie apontada pela unidade técnica de origem, mas sim depósito de cheque nominal em conta bancária, conclui-se que não houve quebra do nexo de causalidade na execução financeira do convênio, visto que 'o gestor apresentou documentos como prestação de contas que apresentam compatibilidade com os saques na conta específica';
	d)	desse modo, não subsistem quaisquer fundamentos para a manutenção do débito relativo às atrações artísticas do evento conveniado.
		13. Com base nessas conclusões, propõe-se o conhecimento do recurso interposto para que lhe seja dado provimento, ainda que por fundamento diverso do alegado.
	PROPOSTA DE ENCAMINHAMENTO
		14. Ante o exposto, submete-se à consideração superior a presente análise do recurso de reconsideração interposto por Xoxoteando Produções Artísticas Ltda. - ME contra o Acórdão 7746/2019-TCU-Segunda Câmara, propondo-se, com fundamento nos arts. 32, inciso I, e 33, da Lei 8.443/1992 c/c o art. 285, caput e § 1º, do RI/TCU:
	a)	conhecer do recurso e, no mérito, dar-lhe provimento, para tornar insubsistente o item 9.1.2 e, quanto à recorrente, o item 9.2 do acórdão recorrido;
	b)	dar conhecimento à recorrente, ao Ministério do Turismo e à Procuradoria Regional da República no Estado da Paraíba da decisão que vier a ser prolatada."
	
	É o Relatório.

Joanilson Guedes Barbosa (OAB-PB 13.295), representando a Xoxoteando Produções Artísticas Ltda. - ME.

Procurador Sérgio Ricardo Costa Caribé.

TOMADA DE CONTAS ESPECIAL. CONVÊNIO. MINISTÉRIO DO TURISMO. NÃO COMPROVAÇÃO DE PARTE DA EXECUÇÃO FÍSICA DO AJUSTE. IMPUGNAÇÃO TOTAL DAS DESPESAS. CITAÇÃO. REVELIA. IRREGULARIDADE DAS CONTAS. DÉBITO. MULTA. RECURSO DE RECONSIDERAÇÃO. CONHECIMENTO. COMPROVAÇÃO DO NEXO DE CAUSALIDADE ENTRE AS DESPESAS EFETUADAS E OS SERVIÇOS PRESTADOS EM RELAÇÃO A UMA PARCELA DO DÉBITO. PROVIMENTO. CIÊNCIA.

TOMADA DE CONTAS ESPECIAL (TCE)

Unidade de Auditoria Especializada em Recursos (AudRecursos).

Trata-se de recurso de reconsideração em sede de tomada de contas especial interposto pela empresa Xoxoteando Produções Artísticas Ltda. - ME (peças 83-102) contra o Acórdão 7746/2019-TCU-Segunda Câmara (peça 49) , da relatoria do Ministro Aroldo Cedraz, por meio do qual o Tribunal julgou, à revelia da responsável, irregulares suas contas, imputando-lhe débito em solidariedade com o ex-prefeito municipal e lhe aplicando multa, em razão da não comprovação da boa e regular aplicação de parte dos recursos públicos federais repassados ao ente federado por força do Convênio 703535/2009 (peça 2, pp. 43-77) , firmado entre o Ministério do Turismo (MTur) e o município de Bom Sucesso - PB com vistas à realização do evento intitulado "Arraiá do Povão", nos dias 16 e 17/6/2009, naquela municipalidade. 
2.	O ajuste vigeu de 3/6/2009 a 13/9/2009, após prorrogação, com prazo para apresentação da prestação de contas de trinta dias após o término da vigência, e foi firmado no valor de R$ 210.000,00, sendo R$ 200.000,00 provenientes da União e R$ 10.000,00 da contrapartida municipal. De acordo com o plano de trabalho (peça 2, pp. 363-379, e peça 51, pp. 1-2) , R$ 180.000,00 destinavam-se à contratação de seis grupos musicais e o restante a despesas de divulgação. Os recursos federais foram repassados em uma parcela, mediante a ordem bancária 09OB800812, emitida em 30/6/2009, tendo sido creditados na conta específica em 2/7/2009.
3.	Na origem desse processo, o Ministério do Turismo instaurou tomada de contas especial em razão da impugnação integral das despesas relativas ao convênio, ante a reprovação de parte de sua execução física, correspondente à parcela destinada à divulgação do evento, e da execução financeira relativa ao pagamento pela contratação das atrações artísticas, nos termos da Nota Técnica de Reanálise 0545/2013 (peça 2, pp. 333) . O Relatório do Tomador de Contas atribuiu a responsabilidade ao ex-gestor municipal (peça 2, pp. 395 e 397) .
4.	No âmbito do TCU, promoveu-se o chamamento do ex-prefeito em solidariedade com as empresas Vieberton da Silva Feitosa - ME, relativamente à glosa decorrente da inexecução física do objeto, e Xoxoteando Produções Artísticas Ltda. - ME, ora recorrente, devido à ausência do nexo de causalidade entre os comprovantes de despesas e os serviços faturados alusivos à contratação dos grupos musicais.
5.	Por meio do Acórdão 7746/2019-TCU-Segunda Câmara, rel. Ministro Aroldo Cedraz, o TCU deliberou, à revelia dos responsáveis, pela irregularidade das contas e pela condenação em débito e aplicação de multa aos responsáveis. 
6.	Nesta oportunidade, a empresa Xoxoteando Produções Artísticas Ltda. - ME compareceu aos autos alegando, em síntese, que: (i) tanto o MTur quanto a unidade técnica do TCU atestaram a execução física da parcela correspondente do convênio; (ii) a imputação de débito teria sido devida à contratação, por inexigibilidade, baseada em cartas de exclusividade específicas para o evento, sem apresentação de contratos de exclusividade; (iii) havia, à época, orientação do MTur para contratação de artistas por meio de cartas de exclusividade, o que também era recomendado pelo Tribunal de Contas do Estado da Paraíba; e (iv) o TCU já decidiu, em outros processos cujas circunstâncias se assemelham ao presente caso, pela regularidade das contas, sem imputação de débito.
7.	A então Secretaria de Recursos - Serur (atual Unidade de Auditoria Especializada em Recursos - AudRecursos) , ressaltando que o débito atribuído à responsável fora decorrente da falta de nexo de causalidade entre os comprovantes de despesas e os serviços faturados, e não pela irregularidade relativa à contratação por meio de cartas de exclusividade, concluiu, após percuciente análise, pelo provimento da presente peça recursal, com a consequente reforma do acórdão ora guerreado, no sentido de tornar insubsistente seus itens 9.1.2 e 9.2, este especificamente em relação à recorrente, tendo em vista não ter havido retirada em espécie da conta do ajuste, mas sim depósito de cheque nominal na conta bancária da recorrente. 
8.	O Ministério Público junto ao TCU, em parecer da lavra do Procurador Sérgio Ricardo Costa Caribé exarado à peça 141, endossou integralmente a análise esposada pela secretaria especializada.
9.	Inicialmente, destaco que este colegiado, mediante o Acórdão 6.437/2021, de minha relatoria, já conheceu do presente recurso, com fundamento nos arts. 32, inciso I, e 33 da Lei 8.443/1992, e negou conhecimento ao apelo interposto por Merengue Produções Artísticas/Vieberton da Silva Feitosa - ME, por intempestivo e não apresentar fatos novos, nos termos do art. 285, § 2º do Regimento Interno do TCU.
10.	Quanto ao mérito, endosso a análise empreendida pela então Serur (atual AudRecursos) , anuída pelo douto Parquet e transcrita no relatório precedente, razão pela qual incorporo seus fundamentos às minhas razões de decidir, no sentido de dar provimento ao presente recurso de reconsideração, com exclusão do débito e da multa aplicada à ora recorrente, sem prejuízo de julgar regulares com ressalva as contas da Xoxoteando Produções Artísticas Ltda. - ME, com fundamento no art. 1º, inciso I, no art. 16, inciso II, e art. 23, inciso II, todos da Lei 8.443/1992, dando-lhe quitação.
11.	Com efeito, a condenação da responsável foi motivada pela ausência de nexo de causalidade entre os comprovantes de despesas e os serviços faturados, relativos à contratação dos grupos musicais para o aludido evento no Município de Bom Sucesso-PB. Conforme restou apurado, o cheque emitido pelo município em favor da contratada, embora nominativo, teria sido sacado em espécie e depois depositado na conta da empresa, resultando no rompimento do nexo causal entre os recursos do convênio e as contratações.
12.	Todavia, como bem ora pontua a unidade especializada, os documentos constantes dos autos demonstram que, de fato, não houve o saque diretamente no caixa, mas sim a realização de um depósito em cheque diretamente na conta corrente da empresa contratada, em uma modalidade que, quando efetuado no caixa e disponibilizado diretamente em conta, é considerada pelo banco como equivalente a um depósito em espécie - e registrada no sistema como se assim o fosse.
13.	Portanto, restou comprovado que o pagamento à recorrente foi efetuado regularmente, mediante cheque nominal depositado em sua conta corrente, e não sacado em espécie, permitindo concluir pela compatibilidade entre os documentos fiscais comprobatórios do pagamento e a movimentação bancária efetuada na conte corrente do convênio.
14.	Destarte, atestada a execução física do ajuste, no que concerne ao objeto do presente recurso, e não mais subsistindo quaisquer fundamentos para se apontar a quebra do liame causal entre as despesas havidas e os serviços prestados, cabe dar provimento ao presente apelo recursal, elidindo o débito e a penalidade relativos às atrações artísticas contratadas.
15.	Nesse ponto, cumpre ressaltar que a condenação da ora recorrente, nos termos do item 9.1.2 do Acórdão 7746/2019-TCU-Segunda Câmara, deu-se em solidariedade ao ex-gestor municipal, Sr. Gilson Cavalcante de Oliveira, motivo pelo qual não mais subsiste essa parcela do débito, permanecendo, contudo, o débito remanescente indicado no item 9.1.1 do aludido acórdão. 
16.	Por fim, registro que, à luz da recente Resolução-TCU 344/2022, aprovada pelo Acórdão 2285/2022-TCU-Plenário, da relatoria do Ministro Antônio Anastasia, não ocorreu a prescrição das pretensões punitiva e ressarcitória do TCU, uma vez que a data inicial para a contagem do prazo prescricional foi o dia 9/10/2009, quando o município apresentou a prestação de contas relacionada ao ajuste em tela, havendo, como eventos interruptivos, de forma não exaustiva, o relatório da TCE, de 8/5/2014; o pronunciamento do Ministro de Estado do Turismo atestando haver tomado conhecimento acerca das conclusões contidas no Relatório e no Certificado Auditoria, de 30/12/2014; a instrução de citação da unidade técnica, de 14/8/2017; a instrução de mérito, de 8/5/2018; a prolação da decisão condenatória, em 3/9/2019; o Acórdão 6437/2021-TCU-Segunda Câmara, que conheceu deste recurso, de 20/4/2021; e a instrução de mérito emitida pela então Serur, em 13/10/2022. Tampouco se verifica a ocorrência da prescrição intercorrente, por não ter havido o transcurso de mais de três anos entre os eventos interruptivos antes mencionados.  
17.	Desse modo, ante os elementos constantes dos autos, entendo que se deve dar provimento ao presente recurso, reformando-se o Acórdão 7746/2019-TCU-Segunda Câmara para tornar insubsistente o item 9.1.2 e alterar a redação dos itens 9.1 e 9.2, sem prejuízo de julgar regulares com ressalva as contas da Xoxoteando Produções Artísticas Ltda. - ME, dando-lhe quitação.
	Ante o exposto, VOTO por que o Tribunal adote o Acórdão que ora submeto à deliberação deste Colegiado.
TCU, Sala das Sessões, em 2 de maio de 2023.
Ministro JOÃO AUGUSTO RIBEIRO NARDES 
Relator